# 子公司股份制改制中母公司长期股权投资核算中的一个问题

提问人：vivalavida 时间：2012-03-13 20:10:15
日前审计中，碰到如下情况，某公司子公司去年进行了股份制改制，并按照评估调账，调账后部分资产调增，部分调减，并增加了实收资本，前任cpa在审计调整中对母公司相应的长投做了如下调整： （ 1 ）确认实收资本对应母公司增加部分：DR:长投 600 万；CR:
资本公积 600 万。 （ 2 ）因评估增减值不能税前扣除的部分，子公司报表确认了递延所得税资产和负债，前cpa按增资前的比例对这部分资产调整了如下分录：DR:资本公积-资本溢价 26 万；CR:其他应付-子公司 26 万。 下面是我的看法，第一笔调整肯定是不正确的，该调整应该在合并中确认，第二笔我着实没看懂，感觉是错的，不应该调整这一笔，再加上前任cpa已无法联系上。希望高人解答一下，第二笔调整的考虑是什么？

回答人：chenyiwei
1 、根据解释 1 号第十条和解释 2 号第二条规定，母公司个别报表层面对该子公司的长期股权投资应按净资产评估值计量，与原长期股权投资帐面价值之间的差额调整资本公积。你可以看一下该调整金额 600 万的计算是否符合准则规定，如果符合规定的，应当认可。
2 、确实难以理解，实际上在上一笔借记长期股权投资，贷记资本公积的分录中，“子公司净资产的评估值”就应当扣除评估增值对应的递延税款。

回答人：chenyiwei
回复 ying0518 的帖子
就资本公积和其他权益项目的增减变动而言，其来源可以总结为两类：一类是因本会计主体与权益持有者之间发生的权益性交易（资本性投入；对权益持有者分配）而变动，另一类是因综合收益而变动（又可进一步细分为其他综合收益和损益两类）。因此，认定权益性交易的一项基本条件是：存在对外交易，且交易对手是本会计主体的权益持有者，以权益持有者的身份和地位与本主体进行交易（当然还有其他一些条件）。其他情况都不可能是权益性交易。
就本案例而言，子公司在改制中接受母公司以评估增值后的净资产投入，所以对于子公司而言是一项权益性交易，可按净资产评估值确定改制后子公司的股本和资本公积；对于母公司而言，该交易是其所控制范围内净资产的评估增值，并非与该母公司自身的更上层母公司进行交易的结果，所以由此导致的资本公积增加（子公司净资产重估增值）属于综合收益而不是权益性交易。

回答人：chenyiwei
回复 huadi417huadi 的帖子
1 、倾向于前一种。即甲公司是按照评估值重新建账，将各项资产、负债的评估值作为其股东的投入金额，所以在合并报表层面调整的资本公积属于权益性交易，而不是资产重估。
2 、个别报表层面不能调整。鉴于今后甲公司不再编制合并报表，所以只能在附注中以备考信息的方式体现。

提问人：vivalavida 时间：2012-03-28 18:13:56
回复 chenyiwei 的帖子
调整资本公积应作为资本溢价还是其他资本公积

回答人：chenyiwei
母公司层面作为其他资本公积。

提问人：huadi417huadi 时间：2013-02-06 23:16:04
回复 chenyiwei 的帖子
您太敬业了，十分感谢。
不调整单户报表，那会造成有一个子公司的情况下就少确认了丧失控制权的转让投资收益（不能滚着借方的资本公积了），就与有两个子公司处置后变合并报表的转让收益不一致，也就可以通过设立小的其他子公司来调节这个当期收益了。这个也是对所有丧失子公司控制权的共性问题了。这也是我疑惑的，望老师赐教。

回答人：chenyiwei
这个问题与目前国内准则下的报告主体概念相关，即由于没有引入“经济主体财务报表”概念，导致在处置了唯一子公司的情况下，合并报表和个别报表层面之间缺乏过渡。你可以以“经济主体财务报表”搜索一下本版面。

提问人：zico9999 时间：2013-04-13 16:36:01
陈版主：「计学撮要」P16说股份制改制，调整股本溢价。但P20中各项资产评估增值又计入其他资本公积，不知是何原因？

回答人：chenyiwei
P20中的做法部分借鉴了原制度下的做法。新准则下不应再计入其他资本公积。

提问人：铭艾会 时间：2013-07-09 19:36:25
陈版主，你好，小女子才疏学浅，向您请教。今晚看了不少有关改制的帖子，看到此贴的时候有点迷糊了，股份制改制不是不能按照评估值调账计入资本公积吗？

回答人：chenyiwei
如果是有限责任公司变更为股份有限公司,变更前后都是公司制企业，是不能按评估值调帐的；如果是从全民所有制企业改制为公司，则必须评估调帐。

提问人：碎叶 xy 时间：2017-03-31 10:07:01
陈版您好！如果子公司从全民所有制企业改制为公司，资产评估增值，借记相关资产，贷记资本公积；那母公司是否需要增加对子公司的长投呢？借记长投，贷记资本公积？是这样吗？谢谢您！@chenyiwei

回答人：chenyiwei
要。请参考《企业会计准则解释第 2 号》第二条。

提问人：碎叶 xy 时间：2017-04-01 19:51:01
谢谢陈版指导！已查询到企业会计准则解释第 2 号第二条（二）企业进行公司制改制的，应以经评估确认的资产、负债价值作为认定成本，该成本与其账面价值的差额，应当调整所有者权益；企业的子公司进行公司制改制的，母公司通常应当按照《企业会计准则解释第 1 号》的相关规定确定对子公司长期股权投资的成本，该成本与长期股权投资账面价值的差额，应当调整所有者权益。 请问：
《企业会计准则解释第 1 号》的相关规定是第十条吗？ 十、企业改制过程中的资产、负债，应如何进行确认和计量？ 答：企业引入新股东改制为股份有限公司，相关资产、负债应当按照公允价值计量，并以改制时确定的公允价值为基础持续核算并入控股股东的合并财务报表。改制企业的控股股东在确认股份有限公司的长期股权投资时，初始投资成本为投出资产的公允价值及相关费用之和。 @chenyiwei

回答人：chenyiwei
是。解释 2 号第二条是对解释 1 号第十条适用范围的进一步澄清，即仅适用于非公司制企业改建为公司（包括有限责任公司和股份有限公司）的情形。

提问人：碎叶 xy 时间：2017-04-01 19:57:27
另外还想请教陈版：全民所有制改为公司制时，对于全资子公司的资本公积、盈余公积、未分配利润等权益，母公司是否需要调整对子公司的长投成本？ 假设子公司资本公积 100 万元，盈余公积 200 万，未分配利润 300 万，母公司是否需要做如下分录： 借：长投600 贷：资本公积 100 盈余公积 200 未分配利润 300 谢谢陈版！@chenyiwei

回答人：chenyiwei
不是按相同项目相应增加，而是直接按对子公司股权投资的评估值与原成本之间的差额调增长期股权投资价值，对应调整“资本公积——其他资本公积”。

提问人：呼叫帮助 时间：2017-07-03 21:30:56
1 、根据解释 1 号第十条和解释 2 号第二条规定，母公司个别报表层面对该子公司的长期股权投资应按净资产评估值计量，与原长期股权投资帐面价值之间的差额调整资本公积。 回复 chenyiwei 的帖子 调整资本公积应作为资本溢价还是其他资本公积 点评 chenyiwei母公司层面作为其他资本公积。 发表于 2012-3-28 19:17 陈版，新准则修订后母公司层面作为其他资本公积还是其他综合收益？

回答人：chenyiwei
目前仍是作为其他资本公积。